【裁判字號】    89,交上訴,22
【裁判日期】    890411
【裁判案由】    遺棄等
【裁判全文】
臺灣高等法院刑事判決                            八十九年度交上訴字第二二號
    上  訴  人
    即  被  告  甲○○
    選任辯護人  陳文雄
                鍾儀婷
右列上訴人即被告因遺棄等案件，不服台灣桃園地方法院八十八年度訴字第一七一號
，中華民國八十八年十二月二十五日第一審判決（起訴案號：台灣桃園地方法院檢察
署八十八年度偵字第五三五號），本院判決如左：
        主  文
原判決撤銷。
甲○○因過失致人於死，處有期徒刑壹年；又對於無自救力之人，依法令應扶助，而
不為其生存所必要之扶助，處有期徒刑拾月。應執行有期徒刑壹年捌月。
        事  實
一、甲○○於民國八十七年十二月二十日凌晨二時許，駕駛車號ＬＧ─九八三三號之
    自小客車，由桃園縣中壢市往龜山鄉方向行駛，途經桃園市○○路與安東街口，
    本應注意車前人車狀況，隨時採取必要之安全措施，依當時情況並無不能注意之
    情事，竟疏未注意，適有林義峰為賴玉琳所騎乘機車撞倒在地（賴玉琳傷害部分
    未據告訴），於賴女打電話請救護車前來救護之際，為甲○○所駕之前揭車輾過
    ，致林義峰心肺受有重傷。甲○○於肇事後，明知林義峰身受重傷，已為無自救
    力之人，依道路交通管理處罰條例第六十二條第一項定，依法令有應扶助之義務
    ，而不為其生存所必要之扶助，竟為圖免民、刑事責任，駕車逃離現場，且於被
    目擊者段祥瑞追上告知甲○○肇事，應返回現場處理，甲○○仍不予理會，繼續
    駕車逃逸。林義峰雖經賴玉琳送醫救治，惟延至同日六時四十分許，仍因傷重不
    治死亡。桃園縣警察局桃園分局則依目擊者所抄下之車號循線追查，並於同日五
    時許，將甲○○逮捕歸案。
二、案經桃園縣警察局桃園分局報請台灣桃園地方法院檢察署檢察官偵查起訴。
        理  由
一、訊據被告甲○○固就於上開時間、駕上開車行經上開地點乙情坦承不諱，惟矢口
    否認有何上開犯行，辯稱：伊並未撞到人，自無遺棄之故意且當時之情形，無法
    注意、證人所言不實在云云，惟查右開事實，業據目擊證人賴玉琳、鍾明仁、段
    祥瑞及本件查獲之警員徐元烘分別於警訊（見台灣桃園地方法院檢察署八十七年
    度相字第一七三一號第四、十、十二、十三頁）偵查中及原審法院（見原審卷卅
    七頁）訊問時均證述綦詳，且互核均大致相符，並有道路交通事故調查表一紙、
    照片九張在卷可証，被害人林義峰確係因本件車禍受傷不治死亡，亦經台灣桃園
    地方法院檢察署檢察官督同法醫師相驗屬實，製有勘驗筆錄、驗斷書各一份在卷
    可憑。按駕駛汽車應隨時注意車前狀況，並隨時採取必要之安全措施，道路交通
    安全規則第九十四條第三項定有明文。被告於上開時地駕車，對於前揭規定自應
    注意，駕車時亦應遵守之，以保行車安全；且其於前揭時地駕駛車輛，依上開道
    路交通事故調查表所載事故發生地點路面狀況為雖濕潤、無缺陷、視距良好等情
    況，及依被告之智識、能力觀之，並無不能注意之情事，詎其應注意能注意而不
    注意上開規定，未注意車前狀況，以致輾過倒臥在地之林義峰受有嚴重傷害，被
    告之行為自有過失，要無疑義，且被告之過失行為顯與被害人之受傷並因而致死
    間具有相當因果關係甚明。本件被害人林義峰為賴玉琳撞倒倒臥在地時，證人鍾
    明仁及段祥瑞二人開車行經該處，均注意到林義峰倒臥在地之情事，被告辯稱當
    時情形，無法行使注意義務，顯然不實在，不足採信。又證人段祥瑞與鍾明仁與
    被告甲○○並無恩怨，此業據被告供承在卷，證人自不會無故誣陷被告。按人之
    記憶隨時間之經過，對於事件之記憶，原本就會有模糊或不清之狀況，但對於該
    事件之重要部分，自有一定之清晰記憶程度。核證人鍾明仁及段祥瑞二人對於被
    告駕車輾過被害人時，均稱親眼目睹且二人均開車追趕該肇事車輛，二人所抄下
    之車號，互相核對後，均為被告所駕駛之上揭車輛（詳見原審歷次訊問筆錄），
    縱二人對於事故發生之細節，如賴玉琳於現場放置安全帽之位置、事故發生時現
    場之情狀等，證言互相有出入，然並不影響二人目睹被告所駕駛之車輛輾過林義
    峰之事實等證言之證據力。被告辯稱證人之部分證言不相符，而指證人之證言不
    足採信，殊不足採。再查，台灣桃園地方法院檢察署八十七年度相字第一七三一
    號相驗卷中第二十頁反面之被告車輛底盤之二幀照片中，均清楚的顯示，其上確
    有白色漆之刮痕，此與證人賴玉琳所稱，伊於撞倒林義峰後，在林義峰的腳邊有
    放置白色安全帽等語相符，並與證人即本件查獲之警員徐元烘於原審之證詞亦相
    符；又上揭相驗卷第三十二頁之死者正面勘驗圖中，於被害人之心肺處有一直線
    擦傷並有車紋於其上，並有被害人之照片三幀附於原審卷中，此與證人賴玉琳、
    段祥瑞及鍾明仁之證詞均相符，上開證人之證言自堪採信。又被害人固先為賴玉
    琳撞傷後倒地，惟被告輾過被害人，同為被害人傷重致死之原因，惟被告之責任
    自無法因而卸免之。末按汽車駕駛人，如肇事致人受傷或死亡，應即採取救護或
    其他必要措施，並向警察機關報告，不得駛離，道路交通管理處罰條例第六十二
    條第一項定有明文，本案被害人為被告之車輾過後，身體受有重創，此有敏盛綜
    合醫院之被害人病歷表一份附卷可稽，是被害人為被告駕車輾過後，性命垂危，
    核屬無自救力之人無訛。被告對本件因其肇事受傷之前開被害人應屬依法令負有
    扶助義務之人，詎其駕車肇事後對於無自救力之被害人竟違反上開法令，非惟不
    負其依法負有之為生存所必要扶助之作為義務，反而驅車快速離開現場，且證人
    段祥瑞追上被告，告知伊肇事，被告仍置之不理駕車逃逸，其有遺棄之故意自明
    。且被告之上開義務，亦不因賴玉琳報請救護車救治被害人而卸免之。本件已臻
    事證明確，被告過失致人於死及遺棄犯行均應堪認定。被告上訴否認犯罪之辯解
    ，殊不足採，被告聲請再行訊問證人賴玉琳、段祥瑞、鍾明仁、楊毓群及對LG-9
    833號小客車進行勘驗，因事證已明，本院認均無調查必要，併此敘明。
二、核被告所為，係犯刑法第二百七十六條第一項之過失致人於死罪及刑法第二百九
    十四條第一項之遺棄罪。被告所犯上開兩罪，犯意各別，行為互異，應予分論併
    罰。原審據以論科固非無見，惟查：(一)原判決事實欄未記載被告有扶助義務之法
    令依據，致判決主文失其依據。(二)原判決事實欄所載被害人死亡時間與卷附台灣
    桃園地方法院檢察署驗斷書所載死亡日期不符（同上相卷第三十一頁）。(三)被告
    被逮捕歸案之時間亦與警訊前，員警於同日五時零三分對被告作第一次酒精濃度
    測試之時間不符（見相驗卷十六頁測試紀錄表）。均嫌未洽，被告上訴否認犯罪
    雖無理由，但原判決既有上述違誤，應予撤銷改判。爰審酌被告喝酒駕車，有肇
    事後約七小時之酒精濃度測試值０．一三毫克之測試紀錄表在卷為憑（同上相驗
    卷第十六頁）且犯後仍託詞卸免刑責，並肇事後逃逸，惡性甚重，迄今仍未與被
    害人之家屬達成和解等一切情狀，量處被告如主文第二項所示之刑，並定其應執
    行之刑，以示懲儆。
三、按行為之處罰，以行為時之法律有明文規定者為限，刑法第一條規定甚明。刑法
    於被告行為後即八十八年四月二十一日修正公布增定第一百八十五條之四規定，
    「駕駛動力交通工具肇事，致人死傷逃逸者，處六月以上五年以下有期徒刑」。
    惟依刑法第一條之規定，本件被告之行為自不得以行為後增定之上開刑法條款相
    繩，併此敘明。
據上論斷，應依刑事訴訟法第三百六十九條第一項前段、第三百六十四條、第二百九
十九條第一項前段，刑法第二百七十六條第一項、第二百九十四條第一項、第五十一
條第五款、罰金罰鍰提高標準條例第一條前段，判決如主文。
本案經檢察官劉斐玲到庭執行職務。
中    華    民    國    八十九    年      四        月      十一        日
                          臺灣高等法院刑事第八庭
                              審判長法  官  蔡  秀  雄
                                    法  官  陳  炳  彰
                                    法  官  沈  宜  生
右正本證明與原本無異。
遺棄罪如不服本判決應於收受送達後十日內向本院提出上訴書狀，其未敘述上訴之理
由者並得於提起上訴後十日內向本院補提理由書（均須按他造當事人之人數附繕本）
。
其餘不得上訴。
                                    書記官  黃  嬿  婉
中    華    民    國    八十九    年      四        月      十四        日
附錄：本案論罪科刑法條全文
刑法第二百七十六條第一項
因過失致人於死者，處二年以下有期徒刑、拘役或二千元以下罰金。
刑法第二百九十四條第一項
對於無自救力之人，依法令或契約應扶助，養育或保護而遺棄之或不為其生存所必要
之扶助、養育或保護者，處六月以上五年以下有期徒刑。


司法院資訊處製作；財團法人民間司法改革基金會備份。
